臺灣臺北地方法院民事判決
110年度訴字第1860號
原      告  謝寶霞(即謝寶霞地政士事務所)


訴訟代理人  
兼送達代收人黃博駿律師
訴訟代理人  王俐棋律師
被      告  王雯華  
            王蓉華  

共      同
訴訟代理人  林亦書律師
上列當事人間債務不履行損害賠償事件，本院於民國110年10月
20日言詞辯論終結，判決如下：
    主  文
原告之訴駁回。
訴訟費用由原告負擔。
    事實及理由
壹、程序方面：
    按訴狀送達後，原告不得將原訴變更或追加他訴。但擴張或
　　減縮應受判決事項之聲明者，不在此限，民事訴訟法第255
    條第1項第3款定有明文。本件原告起訴時原聲明為：被告王
    雯華、王蓉華應連帶給付原告新臺幣(下同)250萬元，及自1
    09年10月6日至清償日止，按年息5％計算之利息(見本院卷第
    10頁)。嗣於民國110年3月26日具狀變更訴之聲明為：㈠被告
    王雯華、王蓉華應連帶給付原告175萬元，及自起訴狀繕本
    送達翌日起至清償日止，按年息5％計算之利息(見本院卷第1
    34頁)。經核原告所為變更屬減縮應受判決事項之聲明
　　，揆諸前揭規定，應予准許。
貳、實體方面：
一、原告起訴主張：緣原告與被告王雯華、王蓉華(以下合稱被
    告)於96年5月31日簽訂「南京西路245號委任服務合約書」(
    下稱系爭委任契約)，約定由原告為被告所有之臺北市○○○路
    000號不動產(下稱系爭不動產)辦理指定歷史性建築物及容
    積專任買賣。原告乃於96年6月6日與訴外人徐裕健建築師簽
    立「台北市○○區○○○路0000000000000000000號建築維護事業
    計畫書設計監造及歷史建築申請登錄契約書
　　」。原告分別於96年6月6日、97年1月15日、97年6月20日、
    101年1月11日代被告支出委請訴外人徐裕健建築師就被告所
    有之系爭不動產辦理歷史建物登錄作業、設計建築圖說、申
    請建築執照等委任費用共計175萬元(即原告以支票支付上述
    含被告在內共計5戶之費用為600萬元，及匯款55萬元，故被
    告部分之費用為600萬元/5戶+匯款55萬=175萬元)。原告依
    約完成歷史建物登錄及建築執照核發後，復依系爭委任契約
    約定提出多家合格之建築物維護工程廠商供被告選擇。被告
    於原告為其完成上開工作內容後，均不再回應原告，更私自
    使用原告委託訴外人徐裕健建築師製作之歷史建物登錄等相
    關文件，另行委託訴外人林雅萍建築師事務所申請建築執照
　　。又原告因不獲被告回應，故於109年9月21日函告被告，惟
    原告於109年10月5日收受被告函覆指稱系爭委任契約關係已
    於97年11月30日因契約期滿終止，並拒絕依約給付原告委任
    費用及報酬等語，原告謹依法於109年11月12日向被告函告
    終止系爭委任契約。則依民法第546條規定、系爭委任契約
    第4條第4項約定，被告應返還原告代為支出之委任費用175
    萬元及法定遲延利息。爰聲明：被告王雯華、王蓉華應連帶
    給付原告175萬元，及自起訴狀繕本送達翌日起至清償日止
    ，按年息5％計算之利息。
二、被告則以：本件原告起訴主張為無理由，分敘如下。
　㈠系爭委任契約因委託期限屆滿，原告未完成兩造約定之委任
    服務事項，且未經兩造合意延長委任期間而失效。依兩造於
    96年5月31日簽署之系爭委任契約第2條已明定，委託期間為
    自簽約日起算18個月，故系爭委任契約之委任期限即97年11
    月30日屆至後，即已失效。又原告未將遲延事由以書面告知
    被告，再經兩造另行議定後續完成期限之情事。且被告不認
    同原告分別於97年12月8日、98年8月、99年9月7日向被告提
    出之歷次增補協議書(即被證1、2、3) ，故皆予拒簽，早已
    明示拒絕延展系爭委任契約之效力。原告空言主張被告有默
    示同意延展系爭委任契約云云，斷非事實。又原告未曾依系
    爭委任契約第7條第5項之約定，交付其遲於98年10月6日始
    為主管機關核准之建築執照，及遲於98年6月3日始經主管機
    關審核通過之歷史性建物維護計畫書、修復圖說及施工圖說
    等相關資料予被告。復未曾提供3家以上合格廠商之工程報
    價單供原告選擇。被告無從亦未曾以原告主張相關資料予嗣
    後於104年間委託第三人林雅萍建築師重新辦理都市設計審
    議、申領建照執照相關事務使用。原告空言主張，顯屬無據
　　。
  ㈡依系爭委任契約第4條第4項已約定有關申請登錄為歷史性建
    物，製作維護事業計畫都市設計審議之相關費用，悉由原告
    負擔。原告無權依民法第546條第1項規定及系爭委任契約請
    求被告支付。因原告於完成系爭委任契約之事務後，得依約
    向被告收取容積銷售總價之3.5%的高額報酬，是應依系爭委
    任契約第4條第1項約定，由原告負擔上開費用。又依系爭任
    契約第4條第4項約定，應以原告於請款時檢附主管機關相關
    憑證收據，無容原告反於兩造之明確約定，自行擴張解釋。
  ㈢原告主張支付175萬元予第三人徐裕健建築師之金流證明，無
    從證明原告確有支付系爭委任契約第4條第4項所載之相關規
    劃費用予該第三人之事實。原告原起訴主張係以業於99年5
    月10日代為支出委請建築師辦理歷史建物登錄作業、設計建
    築圖說、申請建築執照等委任費用250萬元，並提出99年5月
    10日以第三人徐裕健建築師事務所為領款單位之「請款單」
    為證。嗣因被告抗辯否認上開私文書形式及實質之真正及原
    告確曾於99年5月10日支付250萬元予該第三人之事實後，原
    告始改稱僅支付扣除監造費用後之175萬元該第三人，另提
    出票期96年6月6日、97年1月15日、97年6月20日面額各200
    萬元之支票3張，及以及101年1月11日轉帳55萬元之彰化銀
    行存摺帳號交易明細為證。惟原告就何時支付第三人徐裕健
    建築師何項費用，以及付款金額為何之同一事實，核其前後
    之主張及立證竟明顯矛盾牴觸。且原告所提證據，均無從證
    明係專為支付其所主張之申請費用予第三人徐裕健建築師之
    事實。
　㈣依上所述，本件原告起訴主張為無理由，爰答辯聲明：原告
    之訴駁回。
三、不爭執事項(見本院卷第389至390頁)：
　㈠兩造於96年5月31日簽訂系爭委任契約，系爭委任契約第2條
    為關於委託期間之約定。
　㈡原告有傳送97年12月8日、98年8月、99年9月7日之歷次增補
    協議書(即被證1、2、3)予被告，但被告均未簽立。　
四、得心證之理由：
　　按當事人主張有利於己之事實者，就其事實有舉證之責任，
    民事訴訟法第277條前段定有明文。本件原告主張依據兩造
    間之系爭委任契約，為被告代墊支付訴外人徐裕健建築師事
    務所辦理登錄歷史建物、都審計畫書核備等項目之費用共計
    175萬元，依系爭委任契約及民法第546條規定，請求被告如
    數返還乙節，已為被告所否認，並以上情抗辯。是依民事訴
    訟法第277條規定舉證責任分配法則，自應由原告負舉證責
    任。經查：
  ㈠系爭委任契約屆期後，兩造未合意延長契約：
　⒈兩造於96年5月31日簽立系爭委任契約，系爭委任契約開宗 
    明義約定「茲因甲方(即被告)為辦理【大稻歷史風貌特定專
    用區】-申請指定歷史性建築物及容積移轉相關工作事宜，
    委託乙方(即原告)服務，經雙方同意訂立委任契約書條款如
    下，以作為甲、乙方權利、義務遵循之依據。」，足見兩造
    係以原告為被告辦理系爭不動產之申請指定歷史性建築物及
    容積移轉事宜為系爭委任契約之目的。又系爭委任契約第2
    條關於「委託期間」第1項約定：「一、本合約書至簽約日
    起生效，乙方應自簽約日起算，於18個月內完成下列事宜。
    (詳如附件一)㈠完成歷史性建物登錄；㈡完成都市設計審議核
    備；㈢完成建造執照申請；㈣完成基準容積移轉。」；同條第
    3項約定：「三、上述期限係因主管機關作業審查或法令變
    革等，非屬乙方個人因素造成，乙方應將延遲事由書面告知
    甲方，雙方再依當時情況，另行議定後續完成期限，但如乙
    方未能於新訂定之期限內完成委任事宜時，甲方可無條件終
    止合約，且乙方應同時交付甲方已完成或進行中之設計規劃
    及都市設計審議等文件，乙方不得異議」等語，有系爭委任
    契約在卷可稽(見本院卷21至22頁)。由上開約定可知，本件
    兩造系爭委任契約自簽約日96年5月31日起算18個月，則委
    託期限應為97年11月30日，亦即被告依系爭委任契約之約定
    ，應於97年11月30日成上開所述之委託工作內容，以完成系
    爭委任契約之目的。惟原告未於97年11月30日完成上開委託
    工作內容，亦即未完成為被告之系爭不動產辦理申請指定歷
    史性建築物及容積移轉事宜，則被告顯然未完成系爭委任契
    約之目的且已逾委託期間。是依系爭委任契約第2條第1項約
    定，期滿委託關係即消滅，至為明確。
  ⒉又原告主張兩造於97年11月30日後已合法延展委任期間云云
　　，然本件被告始終未於被證1、2、3所示之增補協議簽約(見
    本院卷第77至85頁)，足見被告未同意延長系爭委任契約之
    委託期間，是原告並未證明其後兩造有另行議定後續完成期
    限而合意延展委任期限，自無系爭委任契約第2條第3項約定
    之適用。則原告主張依系爭委任契約第2條第3項約定，被告
    未終止合約，故系爭委任契約自97年11月30日後仍持續生效
    ，迄109年11月12日始經原告發函終止云云，洵屬無據。
　㈡原告依系爭委任契約第4條第4項約定、民法第546條規定，請
    求被告返還175萬元，有無理由？
　⒈依系爭委任契約第4條關於「服務報酬及相關費用」第1項約
    定：「甲方支付乙方買賣服務報酬率為3.5%。註：服務報酬
    依每次售出之容積銷售總價為計算基準。」，可知系爭委任
    契約係於原告完成系爭委任契約所定契約目的，亦即完成為
    被告之系爭不動產辦理申請指定歷史性建築物及容積移轉事
    宜後，始可依售出容積銷售總價之3.5%請求報酬。則以容積
    銷售價額動輒數千萬或上億元，本件原告於完成系爭委任契
    約之契約目的後，可取得容積銷售總價之3.5%作為系爭委任
    契約之鉅額報酬，則受任人之報酬如此之高，顯然當事人間
    有由受任人負擔費用而於完成系爭委任契約之契約目的後取
    得酬金之真意，且由兩造於系爭委任契約第4條第4項第1款
    約定：「四、本規劃相關費用明細約定如下：㈠申請登錄為
    歷史性建物、製作維護事業計畫都市設計審議之相關費用(
　　含建築師設計費等)由乙方負擔之。若無法通過登錄為歷史
    性建物，則審議費用調整為新台幣50萬元，本費用由甲方負
    擔之，如有不足部分由乙方自服務報酬中扣取。」內容亦可
    明證，則被告抗辯本件非無法通過登錄為歷史性建物之情形
　　，縱有因登錄歷史性建物、製作維護事業計畫都市設計審議
    相關費用，依據上開約定，亦應由原告負擔等語，應堪採信
　　。
　⒉至原告主張依系爭委任契約第4條第4項第2款約定，被告負有
    返還原告關於登錄歷史性建物、製作維護事業計畫都市設計
    審議相關費用即175萬元云云。然觀諸該契約第4條第4項第2
    款約定：「㈡申領建造執照費用：由甲方自行負擔，請款時
    應檢附主管機關相關憑證收據。如果容積買賣於委任期間內
    未能達成，甲方同意負擔費用以本條第四項㈠㈡為限。
　　」等語，而所謂「容積買賣於委任期間內未能達成」，應係
    指受任人業依系爭委任契約第2條第1項約定，於委託期限內
    已完成歷史性建物登錄、都市設計審議核備及建造執照申請
　　，僅餘容積買賣之委任工作部分於委任期間內未能達成，亦
    即業已完成系爭不動產已取得可移轉容積之情形而言，則與
    本件原告迄97年11月30日委託期限屆至日均尚未完成取得可
    移轉容積程序之情迥異，自無上開約定之適用。又系爭委任
    契約第4條第4項第1款既已約定有關登錄歷史性建物、製作
    維護事業計畫都市設計審議相關費用應由原告負擔，業如前
    述，兩造即應受契約拘束，原告自無再反於契約約定，主張
    依民法第546條規定請求被告給付該等費用之理。
　⒊又原告雖以其所簽發之日期分別為96年6月6日、97年1月15日
    、97年6月20日，面額均為200萬元之支票3張，及101年1月1
    1日轉帳匯款55萬元之交易明細為據(見本院卷第145至147頁
    )，主張為被告代墊支付予訴外人徐裕健建築師事務所辦理
    登錄歷史建物、都審計畫書核備等項目之費用共計175萬元
    云云。惟該等證據至多僅能證明原告與訴外人徐裕健建築師
    事務所間之金流往來，未能證明原告主張之款項係為被告代
    墊而支出之必要費用，自難為有利於原告之認定，是原告之
    主張亦難認有據。
五、綜上所述，原告依系爭委任契約第4條第4項約定、民法第54
    6條規定，請求被告應給付原告175萬元，及自起訴狀繕本送
    達翌日起至清償日止，按年息5％計算之利息，為無理由
　　，應予駁回。
六、本件判決基礎已臻明確，兩造其餘攻防方法及訴訟資料經本
　　院斟酌後，核與判決結果不生影響，故不另一一論述，併此
　　敘明。
七、訴訟費用負擔之依據：民事訴訟法第78條。　　
中　　華　　民　　國　　110 　年　　12　　月　　10　　日
                  民事第二庭    法　官　林禎瑩
以上正本係照原本作成。
如對本判決上訴，須於判決送達後20日內向本院提出上訴狀。如
委任律師提起上訴者，應一併繳納上訴審裁判費。
中　　華　　民　　國　　110 　年　　12　　月　　13　　日
                                 書記官  鄭玉佩